【裁判字號】    98,交聲,1212
【裁判日期】    990311
【裁判案由】    聲明異議
【裁判全文】
臺灣臺南地方法院交通事件裁定    98年度交聲字第1212號
移送機關    交通部公路總局嘉義區監理所台南監理站
異議人即
受處分人    甲○○
上列受處分人因違反道路交通管理處罰條例案件，對於交通部公
路總局嘉義區監理所台南監理站民國98年9月24日所為之裁決處
分（處分案號：嘉監南字第裁74-S00000000號），聲明異議，本
院裁定如下：
    主  文
原處分關於罰鍰新台幣陸仟元部分撤銷。
其餘異議駁回。
    理  由
一、原處分意旨略以：異議人即受處分人甲○○（下稱異議人）
    遭警舉發於民國（下同）98年8月6日20時30分時許，駕駛車
    牌號碼J3-6225號自用一般小客車，在臺南市○○路○段果菜
    市場大門前，與第三人陳秋月發生交通事故，致陳秋月人車
    倒地，並受有右肢等多處擦傷後，竟未採取救護措施，亦未
    向警察機關通知，且未依規定處置移動肇事車輛及現場痕跡
    ，逕自離去逃逸現場，嗣經交通部公路總局嘉義區監理所台
    南監理站（下稱移送機關）依道路交通管理處罰條例第62條
    第3項、第4項、第67條第3項及違反道路交通管理事件統一
    裁罰基準表等規定，裁處罰鍰新臺幣6,000元，吊銷駕駛執
    照，禁考一年等處分。
二、本件異議意旨略以：
  (一)本件異議人係駕駛自用小客車肇事，本應吊扣所有之普通小
    客車駕駛執照1年，惟異議人因領有較高級之職業大客車駕
    駛執照，且經換發為該等駕駛執照後，其他低級等車類即不
    再核發駕駛執照，而直接允許其得駕駛其他低級等車輛，則
    異議人既無一般小型車駕駛執照之實體物可供吊扣，即無從
    執行該部分之處分。且本件台南市警察局以異議人無小型車
    駕駛執照，而吊扣其職業大客車駕駛執照之處分，違反行政
    罰法第4條所揭案行政法上之處罰法定原則。是行政上一切
    處罰，無論其名稱如何，皆為影響人民權利義務之行為，應
    有法律之明確規定作為處罰之依據，不得任意擴張解釋，尚
    無法據認原處分機關得就本件違規行為以外之其他駕駛資格
    亦得據以剝奪。行政機關所採取的處罰手段，必須與違反業
    務之行為間有合理關聯存在，亦即不得違反「不當聯結禁止
    原則」，否則其處罰即為違法。異議人駕駛自用小客車肇事
    ，則應依規定吊扣其所依憑之駕駛小型車資格之駕駛執照，
    若將異議人普通小客車以外之職業大客車駕駛資格一併予以
    限制，則係不當聯結。又行政行為，採取之方法所造成之損
    害不得與欲達成目的之利益顯失均衡，行政程序法第7條第3
    款定有明文及行政罰法第18條意旨可參。查原處分機關於異
    議人駕駛一般自用小客車違規時，一併吊扣其職業大客車駕
    駛執照，雖可達成限制駕駛人繼續駕駛該級車類行駛之目的
    ，惟亦同時造成限制駕駛人繼續駕駛該級職業大客車車類行
    駛之結果，所造成之損害，使異議人喪失繼續駕駛職業大客
    車謀生之權利，造成異議人生計陷於困難已與欲達成限制異
    議人駕駛小型車，所造成之危險之目的顯失均街。人民若同
    時持有多張駕照（例如同時擁有輕型機車、重型機車、自用
    小客車3種駕），因其中1張遭吊扣處分後，其他駕駛資格並
    不因而受到影響，惟若該人民因行政機關作業考量等因素，
    將多種駕駛資格整合為1張駕駛職照，而因其中1駕駛行為違
    規，即喪失全部駕駛資格，此種因行政機關核發駕駛執照作
    業所造成之不同結果，在相同情況之違規事件中，卻可能造
    成不同之待遇，亦與行政法上之平等原則有違。
  (二)異議人因案發當時下雨，天候不佳，又為夜間，根本不知肇
    事，異議人因不知肇事而繼續駕駛返家，主觀上自無法認識
    何謂肇事逃逸，客觀上亦無能力做到保持現場、採取救護或
    其他措施、並向警察機關報告…等道路交通管理處罰條例第
    62條所欲賦予之行政責任。在完全欠缺故意或過失之主觀要
    件下，實不應以該條例第62條之規定處罰。且事後異議人方
    知悉碰撞位置為被害人陳秋月另行連結於機車後方之拖板車
    ，此更為異議人當時完全不知之情形，蓋一般機車後方依法
    不得連結拖板車，因案發當時下雨，天候不佳，又為夜間，
    異議人駕駛小客車門窗緊閉，無法察覺碰撞機車後方拖板車
    ，被害人因拖板車與異議人擦撞而重心不穩方跌倒，並非異
    議人直接撞擊機車車身，是異議人既不知肇事而繼續駕駛返
    家在完全欠缺故意或過失之主觀要件下，實不應以該條例第
    62 條之規定處罰。
  (三)異議人事後知悉肇事後已與被害人達成和解，故懇請撤銷原
    處分。
三、本院之判斷：
  (一)按汽車駕駛人駕駛汽車肇事致人受傷或死亡者，應即採取救
    護措施及依規定處置，並通知警察機關處理，不得任意移動
    肇事汽車及現場痕跡證據，違反者處新臺幣3,000元以上9,
    000元以下罰鍰，並吊銷其駕駛執照。又汽車駕駛人曾依本
    條例其他各條規定吊銷駕駛執照者，1年內不得考領駕駛執
    照。道路交通管理處罰條例第62條第3項、第4項及第67條第
    3項分別定有明文。
  (二)移送機關指稱異議人有肇事致人受傷後逃逸之違規行為，業
    據異議人提出和解書1份在卷可憑，且異議人因上開違規行
    為觸犯涉刑法第185條之4之公共危險案件，另經臺灣臺南地
    方法院檢察署檢察官於98年10月12日以98年度偵字第13802
    號為緩起訴處分，諭知緩起訴期間1年，並應向公益團體支
    付處分金80,000元，緩起訴期間自98年11月9日起算，至99
    年11月8日期滿等情，有上開緩起訴處分書及臺灣高等法院
    被告前案紀錄表各1份附卷足憑，堪認屬實。
  (三)次按行政罰法第26條規定：「一行為同時觸犯刑事法律及違
    反行政法上義務規定者，依刑事法律處罰之。但其行為應處
    以其他種類行政罰或得沒入之物而未經法院宣告沒收者，亦
    得裁處之。前項行為如經不起訴處分或為無罪、免訴、不受
    理、不付審理之裁判確定者，得依違反行政法上義務規定裁
    處之。」又「其他種類行政罰」，係指違反行政法上之義務
    而應受裁罰性之不利處分，依行政罰法第二條規定，包括吊
    扣證照之處分。而探究上開規定之立法目的，一行為同時觸
    犯刑事法律及違反行政法上義務規定時，由於刑罰與行政罰
    同屬對於不法行為之制裁，而刑罰之懲罰作用較強，故依刑
    事法律處罰即足資警惕時，並無一事二罰再處行政罰之必要
    。且刑事法律處罰，由司法機關依法定程序為之，較符合正
    當法律秩序，應予優先適用；惟罰鍰以外之沒入或其他種類
    行政罰，因兼具維護公共秩序之作用，為達行政目的，行政
    機關得併予裁處。是汽車駕駛人有肇事致人受傷後逃逸之違
    規行為，如同時涉犯刑法第185條之4之公共危險罪嫌，依上
    開行政罰法第26條第1項規定，道路交通主管處罰機關除得
    依該條項但書規定處以其他種類行政罰（例如吊銷駕駛執照
    ）外，應由管轄之地方法院檢察署依刑事案件程序處理，嗣
    後如無行政罰法第26條第2項所規定之經不起訴處分或為無
    罪、免訴、不受理、不付審理之裁判確定等事由，即不得依
    道路交通管理處罰條例第62條第3項規定裁處行為人罰鍰之
    行政罰。
  (四)另檢察官為緩起訴處分者，得課被告予一定之負擔或指示，
    其中緩起訴之被告若依檢察官緩起訴處分命令，向公益團體
    繳納捐款，即係履行緩起訴處分之負擔，該等金錢給付，並
    得為民事強制執行名義，異議人因上開緩起訴處分而剝奪其
    財產權，主觀上前揭金錢給付義務亦具有強制性、懲罰性，
    雖不若易科罰金係以支付金錢作為自由刑之替代，惟經由緩
    起訴處分條件之履行使其免於遭檢察官發動起訴程序，仍具
    有替代刑罰之效果，實質上應屬於行政罰法第26條第1項所
    稱之「刑事法律處罰」，而有行政罰法第26條第1項「一事
    不二罰」規定之適用。異議人於緩起訴期間內，若有刑事訴
    訟法第253條之3第1項規定之情形，檢察官尚得依職權撤銷
    原處分，繼續偵查或起訴，是於緩起訴之猶豫期間內，異議
    人之刑事訴追程序仍未終局確定，必須受檢察官持續觀察，
    其緩起訴處分一旦經檢察官撤銷，並依法追訴，法院仍得依
    審理結果，為異議人有罪科刑之裁判，另異議人先前所繳納
    之緩起訴處分金，依刑事訴訟法第253條之3第2項規定，乃
    不得請求返還或賠償，是於緩起訴期間未確定期滿前，其「
    刑事法律處罰」尚未告確定，是依行政罰法第26條之立法意
    旨，在緩起訴處分尚未實質確定前（即緩起訴猶豫期間經過
    而未經撤銷），行政機關尚無得為行政裁罰之餘地。
  (五)再者，行政罰法第26條第2項雖以應受行政罰之行為如經不
    起訴處分或為無罪、免訴、不受理、不付審理之裁判確定者
    ，始得另為裁決處罰，未明文包括緩起訴處分在內，但考其
    緩起訴處分之性質，實屬於附條件之便宜不起訴處分，而於
    緩起訴之條件成就後，始發生如同確定不起訴處分之禁止再
    訴效力，故於緩起訴之猶豫期間屆滿，復未經撤銷緩起訴時
    ，緩起訴即發生如同確定之不起訴處分之效力，此時，行為
    人即已終局的不受刑事法律之訴追，該緩起訴處分即具實質
    之禁止再訴之確定力，原處分機關於此時再為裁決，行為人
    無同時遭到行政處罰及刑事訴追之危險，因此，解釋上行政
    罰法第26條第2項之規定應包括條件成就之緩起訴處分之情
    形在內。從而不論將緩起訴處分定義為何種性質，於緩起訴
    期間未屆滿前，行為人都有隨時受撤銷緩起訴再受刑事追訴
    之風險，行政機關不得就同一事由裁處行為人罰鍰處分，交
    通法庭亦同（臺灣高等法院暨所屬法院98年度法律座談會刑
    事類第24號結論同此見解可資參照）。
  (六)準此，本件異議人既因同一交通違規事實，經臺灣臺南地方
    法院檢察署檢察官為上開緩起訴處分，緩起訴期間定為1年
    ，並經檢察官命向指定之公益團體支付80,000元，有臺灣高
    等法院被告全國前案紀錄表1份附卷可憑。則移送機關不得
    於緩起訴之猶豫期間內（即99年11月8日前），對同一行為
    再課以行政罰鍰。從而，移送機關於上開緩起訴猶豫期間內
    （98年9月24日），依道路交通管理處罰條例第62條第3項規
    定，裁處異議人罰鍰6,000元部分，自有未洽。
  (七)至於移送機關另裁處異議人吊銷駕駛執照、一年內禁考等處
    分部分，因按「汽車駕駛人肇事致人受傷而逃逸者，吊銷其
    駕駛執照；致人重傷或死亡而逃逸者，吊銷其駕駛執照，並
    不得再考領。」、「汽車駕駛人，曾依本條例其他各條規定
    吊銷駕駛執照者，一年內不得考領駕駛執照。」道路交通管
    理處罰條例第62條第4項、第67條第3項分別定有明文。且上
    開處分係罰鍰以外對於預防再犯之行政罰，乃為抑止酒後駕
    車之不法行為，維護道路交通用路權人之生命、身體之安全
    法益，依行政罰法第26條第1項但書之規定，移送機關自得
    裁處之。查，異議人肇事致人受傷而逃逸之犯行，業經檢察
    官認定在案，已如前述，因此，依上開說明，移送機關裁處
    異議人吊銷駕駛執照、一年內禁考等處分，並無違誤。至於
    異議人肇事時，雖然係駕駛自小客車，而其持有係普通大貨
    車駕駛執照（異議人於聲明異議狀中自陳係持有職業大客車
    駕駛執照一節，應係誤載，此有本院公務電話紀錄表及證號
    查詢汽車駕駛人各1份附卷可參），然因本件裁決處分係依
    道路交通管理處罰條例第62條第4項之規定「吊銷」異議人
    駕駛執照，而非「吊扣」異議人駕駛執照，依同條例第68條
    之規定：「汽車駕駛人，因違反本條例及道路交通安全規則
    之規定，受吊銷駕駛執照處分時，吊銷其持有各級車類之駕
    駛執照。」，移送機關自得將異議人所持有各級車類之駕駛
    執照予以吊銷，因此，異議人以其駕駛執照係遭「吊扣」為
    由，陳稱此部分之處分，於法無據云云，顯係誤解法律之規
    定，不足採信。因此，就此部分所為之異議，並無理由，應
    予駁回。
  (八)綜上所述，原處分裁處異議人罰鍰6,000部分，並未查明本
    件緩起訴處分尚未確定，逕適用道路交通管理處罰條例第62
    條第3項之規定，為上開罰鍰之裁處，尚非有當。異議意旨
    雖未指摘及此，惟原處分既有上開不當，自應撤銷，並由本
    院自為裁定如主文第1項所示。至於原處分關於吊銷駕駛執
    照、一年內禁考等處分部分，異議並無理由，應予駁回。又
    本件經本院撤銷之罰鍰部分，應由移送機關於緩起訴期間屆
    滿或緩起訴遭撤銷後，再依「緩起訴有無遭撤銷」分別為適
    當之裁處，併予敘明。
四、據上論結，依道路交通管理處罰條例第87條第2項、道路交
    通案件處理辦法第19條、第20條前段，裁定如主文。
中    華    民    國    99    年    3     月    11    日
                    交通法庭    法  官  陳淑勤
以上正本證明與原本無異。
如不服本裁定，應於送達後5日內，向本院提出抗告狀。
                                書記官  謝國欽
中    華    民    國    99    年    3     月    11    日

司法院資訊處製作；財團法人民間司法改革基金會備份。
